臺灣高等法院臺中分院刑事判決　　　　99年度上訴字第2356號
上　訴　人　臺灣臺中地方法院檢察署檢察官
被　　　告　楊上卯
選任辯護人　吳念恒律師
上列上訴人因被告強盜案件，不服臺灣臺中地方法院99年度訴字
第2222號中華民國99年10月19日第一審判決（起訴案號：臺灣臺
中地方法院檢察署99年度偵字第12324號），提起上訴，本院判
決如下：
    主  文
上訴駁回。
    事  實
一、楊上卯前曾於民國96、97年間因搶奪、竊盜及施用毒品案件
    ，經法院先後判處有期徒刑9月、10月、4月及1年確定，定
    應執行為有期徒刑2年5月確定，甫於99年3月14日縮刑期滿
    執行完畢，仍不知悔改，竟意圖為自己不法之所有，於99年
    4月16日7時30分許，在臺中市○○區○○街88號旁，以其母
    楊秋紅所有之車牌號碼XM6-429號重機車鑰匙1支（未扣案）
    插入張啟賢所有停放於該處車牌號碼PES-589號重型機車鑰
    匙孔發動後，駛離現場而竊取之（其此部分竊盜犯行，已經
    原審判處有期徒刑6月，未經其、檢察官上訴而確定）。嗣
    於同日8時25分許，楊上卯騎乘上開機車行經臺中市南屯區
    昌明巷及萬安街口，見陳玉英隻身1人，右手提1只藍色皮包
    （內裝有公車卡、全民健康保險卡各1張、眼鏡1付、手機1
    支及現金約新臺幣〈下同〉4、500元），欲走進昌明巷內，
    認有機可趁，即另行意圖為自己不法之所有，將上開機車停
    放於巷口，尾隨陳玉英進入昌明巷內，自後拉住陳玉英右手
    ，待陳玉英轉頭後，徒手欲搶奪陳玉英手上之皮包，陳玉英
    不從而與楊上卯拉扯皮包，楊上卯即以右手掌摑陳玉英臉頰
    （未成傷），並將之推倒在地，趁陳玉英不及抗拒之際，公
    然掠取陳玉英手中之皮包而搶奪得逞，陳玉英並因跌倒而受
    有右手肘擦傷之傷害（傷害部分未據告訴）。楊上卯旋騎乘
    上開機車逃逸至臺中市○○區○○街與嶺東路口棄置，嗣經
    員警調閱行搶地點附近之監視器畫面，而查悉上情。
二、案經臺中市警察局第四分局報請臺灣臺中地方法院檢察署檢
    察官偵查起訴。
    理  由
一、證據能力：
  (一)按被告以外之人於偵查中向檢察官所為之陳述，除顯有不可
    信之情況者外，得為證據，刑事訴訟法第159條之1第2項定
    有明文。檢察官在偵查中對被告以外之人所為之偵查筆錄，
    性質上屬傳聞證據，惟刑事訴訟法規定檢察官代表國家偵查
    犯罪、實施公訴，依法其有訊問被告、證人及鑑定人之權，
    證人、鑑定人並須具結，而實務運作時，檢察官偵查中向被
    告以外之人所取得之陳述，原則上均能遵守法律規定，不致
    違法取供，其可信度極高。職是，被告以外之人前於偵查中
    已具結而為證述，除反對該項供述得具有證據能力之一方，
    已釋明「顯有不可信之情況」之理由外，不宜遽指該證人於
    偵查中之陳述不具證據能力。證人即被害人陳玉英於檢察官
    偵訊時之供述（見偵卷第17至19頁），係檢察官令其以證人
    身分具結後所為之證述，有證人結文附卷（見偵卷第20頁）
    可稽，被告及辯護人均未提及檢察官在訊問時有不法取供之
    情形，亦未釋明上開證人之證述有何顯不可信之情況，依上
    開規定，證人陳玉英在檢察官面前之證述筆錄，自得作為本
    案證據使用。
  (二)次按被告以外之人於檢察事務官、司法警察官或司法警察調
    查中所為之陳述，與審判中不符時，其先前之陳述具有較可
    信之特別情況，且為證明犯罪事實存否所必要者，得為證據
    ，刑事訴訟法第159條之2亦有明文。被告及其辯護人否認被
    害人陳玉英於99年4月23日警詢供述之證據能力（見原審卷
    第39、44、72頁背面、本院卷第40頁背面），查證人陳玉英
    於原審審理時業已到庭具結作證（見原審卷第69至72頁），
    其於警詢所為之陳述，與審判中之陳述大致相符。故被害人
    陳玉英之警詢供述並無刑事訴訟法第159條之2「與審判中不
    符」之情形，依同法第159條第1項、第159條之2規定，不得
    作為認定被告犯罪之證據。
  (三)再按被告以外之人於審判外之陳述，雖不符刑事訴訟法第15
    9條之1至第159條之4之規定，而經當事人於審判程序同意作
    為證據，法院審酌該言詞陳述或書面陳述作成時之情況，認
    為適當者，亦得為證據。當事人、代理人或辯護人於法院調
    查證據時，知有第159條第1項不得為證據之情形，而未於言
    詞辯論終結前聲明異議者，視為有前項之同意，刑事訴訟法
    第159條之5定有明文。核其立法意旨在於傳聞證據未經當事
    人之反對詰問予以核實，原則上先予排除。惟若當事人已放
    棄反對詰問權，於審判程序中表明同意該等傳聞證據可作為
    證據；或於言詞辯論終結前未聲明異議，基於尊重當事人對
    傳聞證據之處分權，及證據資料愈豐富，愈有助於真實發見
    之理念，且強化言詞辯論主義，使訴訟程式得以順暢進行，
    上開傳聞證據亦均具有證據能力。查：本判決除上揭所述外
    ，下列所引之被告以外之人於審判外所為之陳述及卷內其他
    書證（供述證據部分），查無符合同法第159條之1至之4等
    前4條之情形，檢察官、被告及其辯護人於原審審理期間均
    表示對該等傳聞證據之證據能力同意有證據能力（見原審卷
    第72頁背面），於本院審理時並未就卷內其他證據資料之證
    據能力有所爭執，且迄本院言詞辯論終結前，均未主張有刑
    事訴訟法第159條第1項不得為證據之情形，是應認已同意後
    開本院所引卷內證據均得作為證據，且經本院審酌上開傳聞
    證據作成時，較無人情施壓或干擾，亦無不當取證之情形，
    認為以之作為本案之證據亦屬適當，是上揭傳聞證據自具有
    證據能力。
二、訊據被告楊上卯固直承於上開時地搶奪被害人陳玉英所有皮
    包得逞之搶奪犯行不諱，惟略辯以：伊只是從陳玉英背後搶
    走她的皮包而已，搶了就走，並沒有毆打她，也沒有與她拉
    扯，陳玉英有無跌倒伊並不知道云云。
三、經查：
  (一)被告搶奪陳玉英所有皮包乙節，已經證人陳玉英於檢察官偵
    訊時具結證稱：99年4月16日上午8時25分左右，伊在昌明巷
    巷口步行時，遭1名男子搶奪皮包，當時伊把皮包提在右手
    ，他將機車停在巷口跑過來，從後拉住伊右手，伊轉頭看，
    他戴1頂銀色安全帽，伊有看到他的臉，伊拉住皮包不讓他
    搶走，他就打伊1巴掌，把伊推倒在地，伊的皮包被他拿走
    ，他就騎機車走了，（所以是他要搶妳的皮包，妳跟他拉扯
    ，他打妳1巴掌又把妳推倒在地？）是，伊右手肘因此受傷
    ，伊在派出所的時候警察有幫伊拍照，（提示警卷楊上卯現
    場模擬照片，問是照片的楊上卯搶奪妳的皮包嗎？）是，皮
    包內有1支手機、眼鏡、健保卡、公車老人卡、零錢約4、50
    0元，案發當天馬上就報警了等語（見偵卷第17至19頁）。
    於原審審理時亦具結證稱：99年4月16日早上8點多伊去上班
    ，當時巷子內都沒有人，伊用右手提著包包，被告從後方接
    近，左手拉住伊右手不放，也有拉到衣服，伊回頭看，他要
    拉伊的包包，伊不給他，要把包包拉回來，他就用右手打伊
    1巴掌，以手把伊推倒，伊倒下後伊在右手的包包就被他拉
    走，他用哪1隻手推伊，伊當時已經暈了，所以不知道，（
    他打妳巴掌時，有很大力？）有，但沒有受傷，臉紅紅的，
    伊站起來就頭暈，（妳跌倒後，是否右手肘有受傷？）是的
    ，（他先拉住妳，到底拉住多久？）他都沒有放手，直到把
    伊推倒，（妳有無反抗？）伊要搶回包包，但是伊搶不回來
    ，直到他打伊巴掌，之後又把伊推倒，他才把包包搶走跑了
    ，（被告拉妳的手至搶走妳的包包逃跑，這期間有多久？）
    我覺得很久，（妳有無站起來要把包包拿回來？）我已經70
    多歲了，我拉不贏他，被告搶完後就跑出去，伊跌倒後有爬
    起來追他，跑了約4、5步，但很喘，追不上，被告搶伊時沒
    有攜帶刀子或工具，當時只有擦傷，所以沒有去驗傷，1 個
    星期後伊到警局製作筆錄，才拍攝受傷的照片；伊包包裡有
    眼鏡、健保卡、老人公車卡、手機及零錢4、500元等語（見
    原審卷第69至72頁）。並有與其所述相符之右手肘受傷之照
    片4幀、監視錄影帶翻拍照片9幀、查獲被告及其所使用機車
    照片5幀在卷（見偵卷第23、24頁、警卷第13至18頁）可資
    佐證。
  (二)被告雖否認其有以手掌摑被害人陳玉英臉頰，及將其推倒在
    地後而搶奪其皮包乙節。惟陳玉英與被告於本案發生前互不
    相識，並於偵訊及原審均明知應負偽證罪之刑責下，仍具結
    作證以擔保其證言之可信性，自無設詞誣陷被告之理；況被
    害人陳玉英於原審證述遭被告搶奪之情節，鉅細靡遺，亦證
    述被告並未攜帶任何刀子或工具（見原審卷第71頁），可見
    其並未有加油添醋誇大其詞之情；至陳玉英指證遭被告以手
    掌摑臉部一節，衡情被告既在行搶陳玉英手提之皮包，目的
    在迅速取得財物後，即刻逃離現場，然本案陳玉英遭被告以
    手拉住後，基於防護財產之本能，隨即與被告拉扯皮包，不
    讓被告搶走，被告為求財物得手，以手掌摑陳玉英之臉部，
    並將其推倒在地，此一掌摑臉部之行為顯非搶奪行為時所通
    常併隨發生，然陳玉英自始至終均描述被告確實有以手掌摑
    其臉部，而為其記憶深刻，顯見並非陳玉英杜撰虛構此部分
    情節；又陳玉英於案發後1星期至警局製作筆錄，其右手肘
    確仍有舊擦傷痕跡，有照片4幀附卷可按，已如前述，亦足
    佐陳玉英證陳曾遭被告推倒受傷乙節，為真實無訛。被告空
    言否認其於行搶時，有以掌摑被害人臉部及將之推倒在地云
    云，顯係飾卸之詞，要無可採。
  (三)按竊盜或搶奪，因防護贓物、脫免逮捕或湮滅罪證，而當場
    施以強暴脅迫者，以強盜論，刑法第329條定有明文。又刑
    法第329條之規定旨在以刑罰之手段，保障人民之身體自由
    、人身安全及財產權，免受他人非法之侵害，以實現憲法第
    8條、第22條及第15條規定之意旨。立法者就竊盜或搶奪而
    當場施以強暴、脅迫者，僅列舉防護贓物、脫免逮捕或湮滅
    罪證3種經常導致強暴、脅迫行為之具體事由，係選擇對身
    體自由與人身安全較為危險之情形，視為與強盜行為相同，
    而予以重罰。至於僅將上開情形之竊盜罪與搶奪罪擬制為強
    盜罪，乃因其他財產犯罪，其取財行為與強暴、脅迫行為間
    鮮有時空之緊密連接關係，故上開規定尚未逾越立法者合理
    之自由形成範圍，難謂係就相同事物為不合理之差別對待。
    經該規定擬制為強盜罪之強暴、脅迫構成要件行為，乃指「
    達於使人難以抗拒之程度者」而言，是與強盜罪同其法定刑
    ，尚未違背罪刑相當原則，與憲法第23條比例原則之意旨並
    無不符；刑法第329條之準強盜罪雖未如刑法第328條強盜罪
    之規定，將實施強暴、脅迫所導致被害人或第三人「不能抗
    拒」之要件予以明文規定，惟必於竊盜或搶奪之際，當場實
    施之強暴、脅迫行為，已達使人「難以抗拒」之程度，其行
    為之客觀不法，方與強盜行為之客觀不法相當，而得與強盜
    罪同其法定刑。所稱：「難以抗拒」，係指客觀上壓抑被害
    人之意思自由，已達相當之程度，而使其難以抗拒該不法行
    為之情形而言；又刑法第329條所謂因防護贓物，而施以強
    暴，係指竊盜搶奪他人財物歸入自己支配後，為保護其所得
    之贓物而當場施以強暴脅迫，如果竊盜搶奪尚在未遂階段，
    既無所謂贓物，即無防護可言，司法院大法官釋字第630號
    解釋、最高法院98年度臺上字第4658號、77年度臺上字第
    909號判決要旨可按。次按搶奪與強盜雖同具不法得財之意
    思，然搶奪僅係乘人不備公然掠取，若施用強暴、脅迫或他
    法使被害人身體上或精神上處於不能抗拒之狀態，而取其財
    物或令其交付者，則為強盜。而強盜罪之所謂「不能抗拒」
    ，係指行為人所為之強暴、脅迫等不法行為，就當時之具體
    事實，予以客觀之判斷，足使被害人身體上或精神上達於不
    能或顯難抗拒之程度而言，最高法院94年度臺上字第2266號
    判決要旨亦可供參酌。查依前揭陳玉英之證述，被告伸手欲
    奪取皮包，伊即與被告拉扯，被告係於拉扯之際掌摑及將伊
    推倒，則被告雖有對陳玉英施以不法腕力之強暴行為，然彼
    時被告尚未將陳玉英之皮包歸入自己實力支配之下，其搶奪
    行為尚在未遂階段，依前揭實務見解，自無防護贓物可言。
    退步言之，被告搶奪陳玉英所有皮包時，經陳玉英發覺反抗
    ，而與被告拉扯，被告並未持任何器具行搶，其所施之強暴
    行為係掌摑陳玉英1巴掌，並將之推倒在地，而被告進入昌
    明巷之時間為8時25分48秒，搶得皮包離去之時間為8時26
    分6秒，亦有監視器翻拍照片附卷可證，是被告整件犯行所
    費時間僅18秒，可知被告與被害人僅有輕微之肢體衝突，時
    間極為短暫，陳玉英在遭被告搶奪得逞前，雖遭被告以手掌
    摑其臉部及推倒在地，然在遭被告推倒前其仍繼續與被告拉
    扯皮包不輟，避免為被告搶走，復於遭被告推倒在地後，仍
    然爬起來追被告，跑了4、5步，因為很喘、體力不支才放棄
    等情，已經陳玉英於原審具結證明屬實（見原審卷第71頁）
    ，足徵在整個犯案情節過程中，被告雖有施加腕力之不法行
    為，並與陳玉英有短暫肢體衝突，然陳玉英之意思自由始終
    並未因此而受到壓制，難認被告以手掌摑或將其推倒在地等
    強暴行為，已達使陳玉英不能或難以抗拒之程度，故起訴書
    認被告為防護贓物，對陳玉英施以強暴行為，係犯刑法第32
    9條之準強盜罪，容有誤會。又被告雖於搶奪過程中施以強
    暴行為，然尚未至使不能抗拒之程度，亦不構成刑法第328
    條第1項之強盜罪，併此敘明。
  (四)綜上各節，被告對陳玉英掌摑並將之推倒在地，趁其不及抗
    拒，搶奪其所有之皮包1只（內裝有公車卡、全民健康保險
    卡、眼鏡1付、手機1支及現金約4、500元等物）之行為，事
    證明確，堪予認定，應依法論科。
四、核被告所為，係犯刑法第325條第1項之搶奪罪。公訴意旨認
    此部分涉犯刑法第329條之準強盜罪，尚有未洽，惟起訴犯
    罪事實之基本社會事實既屬同一，本院自得變更起訴法條論
    以刑法第325條第1項之搶奪罪。被告前曾於96、97年間因搶
    奪、竊盜及施用毒品案件，經法院先後判處有期徒刑9月、
    10月、4月及1年確定，定應執行為有期徒刑2年5月確定，甫
    於99年3月14日縮刑期滿而執行完畢等情，有臺灣高等法院
    被告前案紀錄表1份在卷可稽，被告於受徒刑之執行完畢後
    ，5年以內故意再犯本件有期徒刑以上之罪，為累犯，應依
    刑法第47條第1項規定加重其刑。
五、原審認被告犯搶奪罪罪證明確，予以論罪科刑，適用刑事訴
    訟法第299條第1項前段、第300條、刑法第325條第1項、第4
    7條第1項、刑法施行法第1條之1第1項、第2項前段等規定，
    並審酌「被告前有竊盜、施用毒品、搶奪等前科，前於99年
    5月間，甫因搶奪案件，經本院以99年度訴字第2100號判處
    有期徒刑8月確定，有前揭臺灣高等法院被告前案紀錄表1份
    附卷可按，堪認素行不良；被告正值盛年，不謀正途賺取所
    用，竟掌摑被害人陳玉英並將之推倒在地，趁其未及防備之
    際，徒手搶奪財物之犯罪手段，取得他人財產供己花用，其
    犯罪造成被害人受有財產上之損害，危害社會治安非輕，及
    斟酌被告無正當工作，及被告於犯後坦承部分犯行」等一切
    情狀，量處其有期徒刑1年4月，並說明檢察官具體求處刑度
    過重，及尚無宣告強制工作之必要等節，認事用法均無違誤
    ，量刑亦屬妥適。檢察官上訴意旨以被告仍應該當刑法第32
    9條之準強盜罪或刑法第328條第1項之強盜罪嫌，指摘原判
    決關於搶奪部分不當，為無理由，其上訴應予駁回。
據上論斷，應依刑事訴訟法第368條，判決如主文。
本案經檢察官朱介斌到庭執行職務。
中    華    民    國    100    年    1    月    19    日
            刑事第九庭  審判長法  官  江  德  千
                              法  官  莊  深  淵
                              法  官  賴  妙  雲
以上正本證明與原本無異。
如不服本判決應於收受送達後十日內向本院提出上訴書狀，其未
敘述上訴之理由者，並得於提起上訴後十日內向本院補提理由書
（均須按他造當事人之人數附繕本）「切勿逕送上級法院」。
                              書記官  陳  三  軫
中    華    民    國    100    年    1    月    19    日
刑法第325條第1項
意圖為自己或第三人不法之所有，而搶奪他人之動產者，處六月
以上五年以下有期徒刑。